【裁判字號】    95,台上,1495
【裁判日期】    950323
【裁判案由】    殺人等罪
【裁判全文】
最高法院刑事判決            九十五年度台上字第一四九五號
    上  訴  人  甲○○
                        53號.
                        本案.
                        獄執行中）
                乙○○
                        12號.
                        本案.
                        二監獄執行中）
                丙○○
                        7號.
上列上訴人等因殺人等罪案件，不服台灣高等法院台南分院中華
民國九十四年十一月二十三日第二審更審判決（九十四年度上重
更(一)字第三六九號，起訴案號：台灣台南地方法院檢察署九十二
年度偵字第一三二四五號，九十三年度偵字第四九四號、第五七
四號、第七五七號、第二九九六號、第二九九七號、第二九九八
號、第三三八一號），提起上訴，本院判決如下：
    主  文
原判決關於甲○○、乙○○、丙○○部分撤銷，發回台灣高等法
院台南分院。
    理  由
本件原判決認定上訴人丙○○因不滿徐新生（下或稱徐某）向其
索討賭債，並懷疑其友人郭一色遭徐某設計而被警方擊斃。乃於
民國九十二年八月至十月間，提供新台幣（下同）一百萬元作為
代價，推由與其有共同犯意聯絡之丁○○（業經原審判刑經上訴
後並經撤回上訴確定）尋覓殺手以殺害徐某。丁○○於同年十一
月上旬某日，在台南市安平區五期重劃區「戲骨咖啡店」，將丙
○○欲僱兇槍殺徐某之事告知上訴人甲○○；甲○○即與丙○○
、丁○○共同基於殺人之犯意聯絡，應允由其出面物色人選執行
殺害徐某。甲○○因曾與上訴人乙○○於同一監獄服刑，知悉乙
○○擁有槍、彈，遂將丙○○、丁○○欲出資一百萬元僱請兇手
槍殺徐某之事告知乙○○。適乙○○與徐某亦有賭債糾紛，乃應
允由其下手實施槍殺徐某。同年十一月十七日，甲○○、乙○○
經丁○○引介前往台南市○○路「金典指壓店」與丙○○見面謀
議。彼等乃計畫由丙○○、丁○○等人於探知徐某至台南市「夜
歡舞廳」飲酒時，即通知乙○○、甲○○，再由乙○○趁徐某酒
醉之機會予以槍殺。乙○○為作案方便，乃自行基於不法所有之
意圖，於同年月二十一日九時許，在台南縣仁德鄉○○村○○路
二十一巷十弄二號前，竊取鄭來春所有之車牌號碼ＩＷＹ─三八
九號機車一輛，作為犯案之交通工具；並以其所使用之「000
0000000」號行動電話作為與呂、張、黃等人聯絡之工具
。嗣於同年月二十三日凌晨二時二十二分許，丙○○與乙○○在
「鈦田鋼珠店」見面，確定槍殺徐某之細節後，丙○○、丁○○
即於同日將十萬元交予甲○○轉交乙○○，並約定於槍殺徐某後
再交付餘款。同年月二十四日凌晨一時三十分許，丙○○、丁○
○得知徐某在「夜歡舞廳」飲酒作樂，即以行動電話通知乙○○
。乙○○接獲通知後即騎乘上述機車，並攜帶其於九十一年間即
已未經許可而持有之九ＭＭ制式半自動手槍一支及子彈十二發（
乙○○未經許可無故持有槍、彈部分已判決確定），至上開舞廳
旁之「亞太大賣場」附近等候丙○○、丁○○之指示。丙○○於
鎖定徐某之行蹤後，即以行動電話通知乙○○謂徐某係著牛仔褲
、米色衣服，搭乘車牌二Ｓ─二九一五號之「ＢＭＷ」自用小客
車，在「錢櫃ＫＴＶ」等語。乙○○遂騎上開機車至「錢櫃ＫＴ
Ｖ」外等候。同日六時四十三分許，黃榆峰駕駛上述「ＢＭＷ」
自用小客車搭載徐某離開「錢櫃ＫＴＶ」時，乙○○即騎機車在
後尾隨。嗣至台南縣仁德鄉○○村○○路九號徐某住處時，乙○
○見徐某與其妻戊○○及黃榆峰在屋外聊天，即對徐某佯稱：是
「雞仔」叫伊來談桌面（指賭博），要徐某留下電話等語。因徐
某酒醉，黃榆峰乃要求乙○○留下電話，並進入客廳拿取紙筆。
乙○○於徐某進入客廳欲坐於沙發時，即基於殺人之概括犯意，
以前開手槍朝徐某頭部、後頸部及腹部身體等處射擊子彈三發。
嗣見黃榆峰聞槍聲欲轉身時，再朝黃榆峰左側頭部及頸部等身體
射擊子彈二發，其中一發於貫穿黃榆峰之右胸後，又穿透站立於
黃榆峰背後之戊○○左側腰部，致徐某頭部、後頸部及腹剖受有
多發性槍傷合併顱骨骨折及中樞神經損傷；黃榆峰左側頭部及頸
部中彈受有多發性槍傷並造成嚴重之中樞神經損傷；戊○○則受
有左側腰部子彈穿透傷等傷害（戊○○傷害部分未據告訴）。徐
、黃二人經送醫急救，徐某於同年月二十四日下午六時許不治死
亡，而黃某亦於同年月二十九日下午五時四十一分許不治死亡等
情。因而撤銷第一審關於乙○○殺人暨丙○○、甲○○部分之判
決，改判依牽連犯關係從一重論處乙○○共同連續殺人罪刑（量
處死刑）；丙○○（累犯）、甲○○共同殺人罪刑（分別量處無
期徒刑及有期徒刑十五年），固非無見。
惟查：(一)、本件公訴意旨指乙○○持槍射殺徐新生後，見黃榆峰
作勢欲搶槍，乃另行起意持槍射殺黃榆峰，因認乙○○先後持槍
射殺徐、黃二人，係基於各別之犯意而為，應予分論併罰。原判
決理由雖謂乙○○持槍射殺徐、黃二人，時間緊接，觸犯構成要
件相同之罪名，係基於概括之犯意而為，而論以連續犯一罪。然
卷查乙○○於偵查中陳稱：「我持槍近距離向徐新生開二、三槍
，我有看到他中槍倒在沙發上，我本來轉身就要走，我再看到黃
榆峰的姿勢似要趨前向我搶槍，我一時緊張也朝他開二、三槍…
…」、「我是在槍殺徐新生後即要離開，但看到黃榆峰要衝過來
搶槍，所以才對他開槍」等語（見九十二年度偵字第一三二四五
號偵查卷第六十六頁反面、第一五一頁）。於第一審亦陳稱：「
（他既然只要你教訓徐新生，為何你會開槍殺死黃榆峰？）因為
他（指黃榆峰）要搶槍，我才起意對他開槍」、「黃榆峰是因為
要搶槍，我才對他開槍的」等語（見第一審卷第二一八頁、第三
○○頁）。其後於原審第一次上訴審亦陳稱：「當時我看到他（
指黃榆峰）壹個動作要跟我搶槍，我才打他的」、「黃榆峰部分
是誤以為他要搶槍才開槍的」等語（見原審上重訴字第六三三號
審理卷第三四八頁、第三七九頁）。若其所述屬實，則乙○○當
時究竟係基於概括犯意而先後持槍射殺徐、黃二人？抑或其持槍
射殺徐新生後，因見黃榆峰似有趨前向其搶槍之動作，一時緊張
而另行起意持槍射殺黃某？即非全無研酌之餘地。究竟乙○○前
揭所述是否可信？當時黃榆峰見施某射殺徐新生後，有無類似趨
前向乙○○搶槍之動作？若有，乙○○是否認為黃榆峰欲向其奪
槍，始萌對其開槍之意圖？其先後持槍射殺徐、黃二人，主觀上
究係出於一個預定犯罪計畫（或一個殺人犯意）之連續進行？亦
或出於各別不同之犯意而為？上述疑點與乙○○先後持槍射殺徐
、黃二人之行為，究應分論併罰？抑或應論以連續犯一罪攸關，
自有詳加根究剖析論敘明白之必要。原審對此未深入調查剖析論
敘明白，僅以乙○○先後持槍射殺徐、黃二人之行為，時間緊接
，觸犯構成要件相同之罪名，遽認其係基於概括之犯意而為，而
論以連續犯一罪，難謂無調查未盡及理由不備之違誤。(二)、按共
同正犯，係基於共同參與犯罪之意思，相互利用對方之行為，以
實施犯罪行為，而達其等共同犯罪之目的；故共同正犯之間，非
僅應就其自己所實施之行為負其責任，並在共同犯意聯絡之範圍
內，對於其他共同正犯所實施之行為，亦應共同負責。又同謀共
同正犯雖未親自參與實施犯罪之行為，但其對於實施犯罪行為之
共犯所採用之犯罪手段，若為其事前所知悉，或已在彼等共同謀
議犯罪計畫之範圍內者，自仍應共同負責。本件公訴意旨指甲○
○、丙○○、丁○○與乙○○共同基於殺人之犯意聯絡，推由乙
○○持如原判決附表所示之九ＭＭ制式半自動手槍一支及子彈，
前往射殺徐新生等情，認甲○○、丙○○、丁○○等人除涉犯殺
人罪外，併犯槍砲彈藥刀械管制條例第七條第四項未經許可持有
手槍罪，及同條例第十二條第四項之未經許可持有子彈罪嫌。原
判決理由雖以乙○○持以射殺徐某之槍、彈均係其自九十一年間
所持有，黃、呂、張三人雖與乙○○共同謀議殺害徐新生，但係
推由乙○○下手實施，其三人縱然知悉乙○○欲以其持有之槍、
彈行兇，但彼等與乙○○謀議時，並未論及以何槍、彈行兇、如
何攜帶槍、彈，暨事後如何處理槍、彈，而係由施某逕自攜帶槍
、彈前往現場行兇，事後自行將該槍、彈丟棄，因認不能證明黃
、呂、張等人對於上述槍、彈有「共同持有」之行為，而就黃、
呂、張三人被訴違反槍砲彈藥刀械管制條例罪嫌部分不另為無罪
之諭知。然依原判決事實之認定，甲○○係因知悉乙○○擁有槍
、彈，始介紹丙○○、丁○○僱請乙○○實施槍殺徐新生之計畫
；而乙○○應允受僱槍殺徐某後，亦曾與甲○○、丁○○及丙○
○等人共同謀議實施「槍殺」徐某之細節及聯絡之方式（見原判
決第三頁第八列起至第四頁第三列）。倘若無訛，則甲○○、丙
○○與丁○○均係殺害徐新生之同謀共同正犯，彼等不僅知悉乙
○○將以手槍及子彈作為殺害徐某之兇器，且均有利用乙○○所
持有之槍、彈，作為彼等實現殺人計畫工具之意思。則依上說明
，甲○○、丙○○與丁○○不僅應對乙○○殺害徐某之行為負責
，亦應對施某實施殺害徐某時之未經許可持有手槍及子彈之行為
同負其責。至於彼等有無進一步就乙○○將攜帶何一槍、彈行兇
？如何攜帶槍、彈？暨事後如何處理槍、彈等細節加以討論，對
於彼等應與乙○○共負未經許可持有槍、彈之刑責，並無影響。
乃原判決竟以呂、黃、張三人與乙○○謀議殺害徐某時，並未論
及以何槍、彈行兇、如何攜帶槍、彈，暨事後如何處理槍、彈，
而係由施某逕自攜帶槍、彈前往現場行兇，事後自行將該槍、彈
丟棄，謂黃、呂、張對於上述槍、彈並無「共同持有」之行為，
而就彼等被訴違反槍砲彈藥刀械管制條例罪嫌部分不另為無罪之
諭知，其論斷不無可議。以上或為上訴意旨所指摘，或為本院得
依職權調查之事項，應認原判決關於乙○○、丙○○、甲○○部
分仍有撤銷發回之原因。至原判決關於其他不另為無罪諭知部分
（即甲○○、丙○○被訴竊盜部分），因與發回部分具有審判不
可分關係，應併予發回。
據上論結，應依刑事訴訟法第三百九十七條、第四百零一條，判
決如主文。
中    華    民    國  九十五  年    三    月  二十三  日
                      最高法院刑事第四庭
                          審判長法官  吳  雄  銘
                                法官  池  啟  明
                                法官  劉  介  民
                                法官  郭  毓  洲
                                法官  韓  金  秀
      本件正本證明與原本無異
                                      書  記  官
中    華    民    國  九十五  年    三    月  二十七  日
                                                      Ｑ


司法院資訊處製作；財團法人民間司法改革基金會備份。
